【裁判字號】    95,上訴,163
【裁判日期】    950629
【裁判案由】    過失致死
【裁判全文】
臺灣高等法院臺南分院刑事判決         95年度上訴字第163號
上  訴  人
即  被  告  乙○○
選任辯護人  蔡碧仲律師
            陳怡禎律師
            林俊欽律師
上列上訴人因過失致死案件，不服臺灣臺南地方法院九十三年度
訴字第一三０八號中華民國九十四年十一月卅日第一審判決（起
訴案號：臺灣臺南地方法院檢察署九十三年度偵字第一一六一七
號），提起上訴，本院判決如下：
    主  文
上訴駁回。
    事  實
一、乙○○為合眾營造有限公司（下稱合眾公司）負責人，該公
    司承攬內政部營建署南區工程處（下稱營建署南工處）發包
    白河鎮○○○道路工程（契約編號：內營北-054；工程編
    號：00-000000000，即白河通往關仔嶺台一七二線道河東段
    ，下稱白河道路工程），負責督導工地安全設施設置及維護
    ，為從事業務之人。合眾公司施工至台一七二線道卅二公里
    九百公尺彎道處，因需配合管線埋設及遷移，向營建署申報
    ，自民國（下同）九十一年四月廿五日起停工，乙○○明知
    ，該彎道原緊臨路旁，編號白關幹第十六之一號電信桿，已
    因其施工結果，孤立路中，而該處又係彎道，此電線杆位置
    ，對行車非常危險，自應注意在該處，樹立相關警告標示，
    夜間並應安裝警示燈，以維護交通安全，依當時情形，無不
    能注意情事，竟於九十一年四月廿日停工後，疏未樹立警告
    標示，亦未於夜間安裝警示燈。嗣吳新居於九十一年五月廿
    九日上午五時許，駕駛ＯＡＷ─○七八號重型機車，沿台一
    七二縣道（即白關公路河東段），東往西，行駛至上開轉彎
    處，因無任何交通警告標示及警示燈，又視線不清，疏未注
    意該處電信桿，與路旁相對位置，已經改變，而撞及上開白
    關幹第十六之一號電信桿，致人車倒地，經送醫急救，仍因
    顱骨骨折併內出血，不治死亡。
二、案經吳新居兒子甲○○訴請臺灣臺南地方法院檢察署檢察官
    偵查起訴。
    理  由
一、訊據上訴人即被告乙○○，對於其為合眾公司負責人，合眾
    公司承攬白河道路工程，於上揭肇事地點施工，迄九十一年
    四月廿五日報准停工；嗣吳新居於九十一年五月廿九日上午
    五時許，駕駛機車撞及白關幹第十六之一號電信桿，致顱骨
    骨折併內出血不治死亡等情，供承不諱。然否認有上述業務
    過失致死犯行，辯稱：本件案發時間，合眾公司已申報停工
    獲准，被告已無維持系爭路段交通安全義務；又系爭白關段
    第十六之一號電信桿前，係於九十一年九月始拆除，該電線
    桿對行車安全並無妨害，且路旁全部水泥護欄亦原封不動，
    並未遷移，所有交通動線，亦無絲毫改變，路幅並未有所改
    變，自無要求被告在系爭白關段第十六之一號電信桿前，設
    置警告標誌之理；又依現場照片，被害人行經該路段時，當
    時肇事路面，尚有土堆未回填，路面不平，致其駕駛失控，
    撞及白關段第十六之一號電信桿，而當時施工單位，為自來
    水管線承包商，該公司埋管後並未回填，故居於危險前行為
    保證人地位，應屬該施工單位，而非被告公司云云。
二、惟查：
  (一)被告乙○○所營合眾公司，承攬營建署南區○○○○○道路
    工程，於白河鎮○○○道路白關幹第十六之一號電信桿附近
    路段進行施工；及吳新居於九十一年五月廿九日上午五時許
    ，駕駛機車行經該路段，因撞及前述電信桿而致顱骨骨折併
    內出血死亡等情，有「白河鎮○○○道路工程」工程契約，
    及道路交通事故調查報告表、車禍現場照片、臺灣臺南地方
    法院檢察署檢察官相驗吳新居屍體勘驗筆錄、驗斷書、相驗
    屍體證明書在卷可稽（詳警卷五、十九至二四頁背面、二五
    頁背面、二八、三○頁，相驗卷十八至廿一頁，偵查卷十八
    至廿一頁），而被告乙○○對此亦不否認，堪信為真。
  (二)合眾公司施工範圍內，有設置安全維護措施義務：
  1.本件依被告於偵查中及原審時供稱：我們承做工程，包括道
    路拓寬及道路外側的Ｕ型側溝工程；該路段道路原十五米寬
    ，拓寬為二十米，我們是做拓寬五米範圍內側溝；當時尚有
    負責管線工程單位要施工，不能舖柏油，故自九十一年四月
    廿五日至同年八月十八日止，向營建署報停工；又依偵查卷
    十五頁上方照片所示，二根電線桿中間白色水泥護欄，是原
    道路最旁邊護欄，電線桿右邊高起來部分（有人站立處），
    是我們做的側溝，上面的護欄，亦是我們施做，為拓寬後道
    路護欄等語（詳營偵卷十頁背面至十一、十五、一０六頁，
    原審卷六八頁），並有營建署南區工程處九十一年五月三日
    營署南南字０九一三三九二四一五號函、台南縣警察局刑案
    照片在卷可稽（詳警卷二一至二四頁背面，營偵卷三０頁）
    。故而，本件合眾公司施作工程內容，計有道路路面拓寬及
    拓寬後道路外側的Ｕ型側溝工程，而被害人係撞上拓寬前矗
    立路邊的白關幹第十六之一號電信桿等情，堪可認定。
  2.又被告於合眾公司承包工程款中，編列有交通安全費用九十
    七餘萬元，於施工期間，設置安全維護設施，如交通安全標
    誌、紐澤西護欄、拒馬、警示燈及指示燈、施工標誌等，以
    維持原有道路及鄰近住戶出入交通及安全等情，為被告供承
    （詳營偵卷一０六至一０七頁，原審卷一五二至一五三頁）
    ，並有合眾公司工程契約書可憑（詳偵查卷十八至二一頁）
    。另被告於偵查中供稱：我們有拓寬路面；至於安全設施情
    形，在停工前，我均有擺設交通錐及閃光燈等語（詳營偵卷
    一０六頁），嗣被告於本院審理時亦坦承：其施工中，尚未
    移除電信桿前，道路安全由其負責等語（詳本院上訴卷一三
    二頁）。凡此，益證被告於合眾公司於施工期間，在其施工
    範圍內（拓寬前後路面），負有維持路面安全，且在維持交
    通安全範圍內，有設置安全維護措施義務，殆可認定。
  (三)合眾公司於停工期間內，仍有維護安全義務：
    合眾公司係自九十一年一月十四日起，開始施工，迄至九十
    三年二月止，始完工，惟施工至台一七二線道三十二公里九
    百公尺處，因需配合管線埋設及遷移，向營建署申報，自九
    十一年四月廿五日至九十一年八月廿八日停工等情，已據被
    告於原審供承（詳原審卷一０五頁），並有營建署南區工程
    處九十一年五月三日營署南南字０九一三三九二四一五號函
    ；九十一年九月十日營署南南字０九一三三九五七三五號函
    在卷可憑（詳營偵卷三０、三一頁）。又被害人吳新居係於
    九十一年五月廿九日上午五時許，駕駛機車途經合眾公司上
    開施工路段，因撞上白關幹第十六之一號電信桿倒地以致死
    亡（詳後說明）。斯時合眾公司固經報准停工，然尚非完工
    驗收，而工程停工，僅涉及計算工期問題，對依工程契約應
    負其他責任，不因此而免除，此觀諸證人即施工期間營建署
    監工丙○○於本院上訴審證稱：停工不代表完工，只代表可
    施作部分完成而已，系爭工程編有安全設施費用，用在本工
    程施工，就是承包商在施工期間做的安全費用，包括路面打
    掃及安全設施維護，施工期間須做安全維護，施工期間所滋
    生危險狀態，均需要做安全設施，停工時就已產生危險狀態
    ，也需要維護等語明確（詳本院上訴卷一０二至一０三頁）
    ，足徵合眾公司於停工期間內，仍有維護交通安全義務，乃
    無庸置疑。故被告辯稱：案發時間，合眾公司業已申報停工
    獲准，被告自無維持系爭路段交通安全義務云云，即無憑據
    ，而係卸責之詞，要難採信。另被告辯稱：依營建署與白河
    鎮公所間往來公文，營建署非路權主管機關，且被告未承包
    管線工程，自應由承包管線工程各單位，自負交通安全維護
    義務，矧各該單位亦編列有工程安全設施費用云云。惟查承
    包管線工程單位，固應自負管線工程部分安全維護，然被告
    於合眾公司所承包工作內容，不僅有道路拓寬後，道路外側
    Ｕ型側溝工程，更負有拓寬路面施作工程（即將原有十五公
    尺路面，拓寬為廿公尺路面，施作所拓寬五公尺路面工程）
    ，已如前述。依此，被告自有維護拓寬五公尺路面安全維護
    責任，與各管線工程單位，應自負各該部分安全維護責任，
    並不相牴觸。從而被告辯稱，非管線工程單位，被告自不負
    維護安全云云，自係矯飾之詞，要非可採。
  (四)本件系爭路段停工期間，並未設置安全維護措施：
  1.依被告自承：上開工地我們有拓寬路面，而安全設施情形，
    則有擺設交通錐；並非自始均未擺設安全設施，在停工前，
    我均有擺設安全設施交通錐及閃光燈，後來停工才撤離等語
    （詳營偵卷一０六頁）。而本件事故發生時，現場確無任何
    安全設施擺置，有卷附交通事故現場照片在卷可稽（詳警卷
    二一至二四頁背面）。又本件事故發生時間，係九十一年五
    月廿九日，此期間正為合眾公司停工期間，足徵本件肇事路
    段之安全維護設施，被告自停工後，始予撤離，堪可認定。
  2.又合眾公司停工時，原道路水泥護欄固尚未拆除，路幅並未
    有所改變，然停工前合眾公司已施作拓寬後道路外側Ｕ型側
    溝及其上水泥護欄，致該路面視覺效果，呈現拓寬後錯覺，
    尤其是新作水泥護欄，較原有水泥護欄為高，而事故地點正
    為轉彎處，則自遠方處觀看時，新舊水泥護欄重疊呈現，益
    加令人誤認高起的新作水泥護欄處，為道路邊界，此觀上訴
    人於本院上訴審提出照片，即可明白（詳本院上訴卷一六五
    頁）。在通常情形，一般人行經事故路段時，會有突然驚覺
    舊白關幹第十六之一號電信桿，係孤立車道中，而此對行經
    該路段車輛會造成危險，此亦係契約要求合眾公司有維護交
    通安全義務之理。而此令人誤認道路拓寬的錯覺，在停工期
    間更為明顯，因無任何標示顯示施工情形，故被告於合眾公
    司在停工期間，更負有維護安全注意義務。是被告辯稱：路
    幅並未改變，故無設置安全設施必要云云，自不可採。
  3.按刑法上過失不純正不作為犯成立要件，係居於保證人地位
    之行為人，因怠於履行其防止危險發生之義務，致生構成要
    件之該當結果，即足當之。至所謂「保證人地位」產生，除
    基於事實上承擔、密切生活關係、危險共同體、法令規定、
    危險物或場所持有支配關係、為他人負責等事由外，亦可能
    基於危險前行為而產生。本件被告雖非以積極作為，造成侵
    害他人法益結果，然其於合眾公司進行白河道路工程施工，
    依契約約定，於施工期間，有設置安全維護措施義務，於停
    工期間，更因其已施作拓寬後道路外側Ｕ型側溝及其上水泥
    護欄，而導致舊白關幹第十六之一號電信桿與路旁相對位置
    改變，使該電信桿由原樹立路旁，成為孤立車道中，其因此
    對於行經該路段車輛造成危險，乃不待言。被告對該危險產
    生，自不能諉為不知，有採取必要措施加以消除，或減低該
    危險義務。詎被告一停工立即撤離原設置安全維護設施，而
    未設置任何安全維護設施不作為，以致被害人吳新居因此不
    作為而死亡（詳後說明），即與因積極行為發生結果無異。
  (五)被告過失不作為，與被害人死亡間，有相當因果關係：
  1.本件吳新居係駕駛機車，沿台南縣一七二號縣道，東往西，
    行經白關幹第十六之一號電信桿所在路段時，車頭直接撞擊
    孤立在道路中該電信桿而肇事等情，已據臺南縣警察局白河
    分局警員調查清楚，有道路交通事故調查報告表、車禍現場
    照片在卷可查（詳警卷二一至二四頁背面、二八、二九頁）
    。參酌本件路段東往西，於前述電信桿前，為一向左彎道，
    因被告施工結果，造成視覺上誤認道路拓寬錯覺，被告於停
    工期間，復無設置任何警示安全設施，提醒用路人注意，致
    被害人吳新居誤以路幅變寬，且因事故前方該路段為轉彎路
    段，誤判該電信桿與路旁相對距離，等被害人吳新居發覺舊
    電信桿，突出於慢車道，顯已超出其預估之外，而煞車不及
    ，直接撞上白關幹第十六之一號電信桿，而受傷致死，則被
    告過失行為與吳新居死亡結果間，顯有相當因果關係，乃可
    認定。至被告辯稱：被害人係因路面上因他單位施工，殘存
    有土堆未確實回填，路面不平，致其駕駛失控，撞及白關段
    第十六之一號電線桿云云。然被害人若係因土堆致路面不平
    ，而失控撞上電信桿者，被害人機車理應會因此打滑，失控
    始撞上電信桿，則被害人機車煞車痕，應會顯現出左右彎曲
    打滑現象。然觀諸警員拍攝事故當天照片（詳警卷二二頁背
    面下方照片），被害人機車煞車痕，呈直線朝電信桿撞上痕
    跡，並無左右彎曲打滑現象，顯見被害人應係誤認路幅變寬
    ，誤判電信桿與路旁距離，行經該處時，驚覺電信桿突出於
    慢車道上，煞車不及，直接朝電信桿撞上。故被告辯稱：應
    係他施工單位施工結果，殘留土堆，肇致本件事故，非其責
    任云云，顯不可採。
  2.依上所述，被告於合眾公司承攬白河道路工程，於整個施工
    期間（包含停工階段），本即有依約設置安全維護措施義務
    ，於九十一年四月廿五日停工時，原緊臨路旁樹立白關幹第
    十六之一號電信桿，已因合眾公司施作拓寬後，道路外側Ｕ
    型側溝及其上水泥護欄，致產生路幅變寬，而舊電信桿突出
    於慢車道效果，並因此產生行車危險，被告既因自己施工行
    為造成該危險，更有採行必要措施，以維護安全義務，雖合
    眾公司已於九十一年四月廿五日停工，並由其他單位、公司
    進場施工或管理，但合眾公司於「停工時」，對工地現場所
    造成特別危險狀況，仍有注意處理義務存在，該工地雖係一
    般道路，但是該彎道上電線桿立於路中，非常危險，就是一
    般人經過，也能察覺其危險性，則合眾公司人員停工撤離時
    ，就應有所作為，以合理降低其對交通安全所造成危險性，
    此係被告身為合眾公司負責人，於「停工時」所應注意的事
    項，而非僅於停工前後，發公文開會研討，就能免其注意工
    地危險的責任。至嗣後進場單位或管理單位，有無盡其注意
    義務，與被告自己應負注意義務，並無關係，被害人吳新居
    因該車道上突出電線桿，而肇事死亡，與被告不作為行為間
    ，有因果關係，堪可認定。故依當時客觀情形，被告既無不
    能注意情事，竟疏未注意，而未設置安全維護設施，致吳新
    居肇事死亡，而該死亡結果與被告過失不作為行為間，復有
    相當因果關係，則被告應就吳新居死亡結果，負過失責任，
    已屬無疑。
  (六)綜上所述，本件被告過失致死犯行，事證明確，堪以認定。
三、核被告乙○○所為，係犯刑法第二百七十六條第二項業務過
    失致人於死罪。
四、原審以被告罪證明確，因予適用刑法第二百七十六條第二項
    ，罰金罰鍰提高標準條例第一條前段規定，並審酌被告承攬
    白河道路工程，因施工結果造成電信桿佇立車道中而生行車
    危險，竟疏未設置警告標示，致吳新居肇事死亡；被告對於
    在現場施工、吳新居車禍死亡等情，被告雖均坦承，然否認
    有過失，亦未與吳新居家屬協商賠償事宜等一切情狀，對被
    告量處有期徒刑十月，以資懲儆。本院經核，原判決理由雖
    未詳盡，然認事用法均無違誤，量刑亦稱妥適。被告上訴意
    旨，仍執陳詞否認犯罪，依上所述，為無理由，應予駁回。
據上論斷，應依刑事訴訟法第三百六十八條，判決如主文。
本案經檢察官楊治宇到庭執行職務。
中    華    民    國    95    年    6    月    29    日
                  刑事第六庭    審判長法  官  蔡崇義
                                      法  官  吳永宋
                                      法  官  董武全
以上正本證明與原本無異。
如不服本判決，應於收受本判決後十日內向本院提出上訴書狀。
其未敘述上訴理由者並得於提起上訴後十日內向本院補提理由書
狀（均須按他造當事人之人數附繕本）「切勿逕送上級法院」。
                                      書記官  許美惠
中    華    民    國    95    年    6    月    29    日
附錄法條：
刑法第二百七十六條
因過失致人於死者，處二年以下有期徒刑、拘役或二千元以下罰
金。
從事業務之人，因業務上之過失犯前項之罪者，處五年以下有期
徒刑或拘役，得併科三千元以下罰金。


司法院資訊處製作；財團法人民間司法改革基金會備份。
